---
title: "Campagne de recrutement synchornisée des enseignants-chercheurs"
author: "Julien Gossa"
date: "25/02/2020"
output: 
  html_document:
    keep_md: true

---

```{r setup, include=FALSE}
knitr::opts_chunk$set(echo = FALSE)

library(ggplot2)
library(plyr)
library(tidyverse)
library(ggrepel)
library(plotly)
library(ggthemes)
library(kableExtra)

load("emplois-ec.RData")

rentrée = 2020


label_emplois <- function(x) {
  paste0(
    scales::percent(x, accuracy=0.01),"\n",
    round(1/x)," ans"
  )
}

```

## Information globales

La campagne d'emplois synchronisée de recrutement des enseignants-chercheurs (EC) est la procédure principale de recrutement des EC titulaires. 

Les données sont les suivantes :

- [Galaxy](https://www.galaxie.enseignementsup-recherche.gouv.fr/ensup/ListesPostesPublies/Emplois_publies_TrieParCorps.html)
- [DataESR](https://data.enseignementsup-recherche.gouv.fr/explore/dataset/fr-esr-enseignants-titulaires-esr-public/information/) (seule la dernière année 2017-2018 est utilisée pour les effectifs de référence)

Des versions exploitables sont disponibles ici :

- [Campagne 2018](emplois-ec.2018.csv)
- [Campagne 2019](emplois-ec.2019.csv)
- [Campagne 2020](emplois-ec.2020.csv) (mise à jour le 26/02/2020 à 16h)
- [Campagnes 2018-2020](emplois-ec.csv)
- [Effectifs 2017-2018](effectifs-ec.csv)
- [Campagne CNU](emplois-ec.cnu.csv)
- [Campagne Etablissements](emplois-ec.2020.csv)

### Nombre d'emplois

Les enseignants-chercheurs titulaires sont divisés en deux corps :

- MCF : Maitres de conférences, qui représente le premier poste titulaire ;
- PR : Professeur des universités.

```{r global.emplois, fig.width=5, fig.height=3}
emplois.global %>% 
  pivot_longer(
    cols = starts_with("Emplois"),
    names_to = "Corps",
    names_pattern = ".*_(.*)",
    values_to = "Emplois") %>%
  ggplot(aes(x=Rentrée,y=Emplois, fill=Corps)) +
    geom_col(color="black") +
    geom_text(aes(label = Emplois), position = position_stack(vjust = .5),
              colour="white",fontface="bold") +
    #facet_grid(.~Corps) +
    ggtitle("Nombre d'emplois aux sessions synchronisées") +
    theme_hc()
```

### Renouvellement

Le renouvellement est défini comme le rapport entre le nombre d'emplois de Maîtres de conférences et les effectifs d'enseignants-chercheurs :

<!-- $renouvellement = \frac{emplois \ MCF}{effectifs \ MCF + PR}$ -->
renouvellement = emplois_MCF / (effectifs_MCF + effectifs_PR)


Le renouvellement peut se lire en pourcents ou en année. Par exemple, un renouvellement de 0.05 peut se lire : « 5% des effectifs sont renouvelés » ou « Au rythme actuel, il faudra 20 ans pour renouveler les effectifs ».

_Attention_ : cette lecture suppose un effectif constant (hypothèse solide à l'heure actuelle). Si on considère une absence de départs (notamment à la retraite), la lecture devient « les effectifs seront augmenté de 5% » ou « Au rythme actuel, il faudra 20 ans pour doubler les effectifs ». La vérité est entre les deux.

```{r global.renouvellement, fig.width=5, fig.height=3}
emplois.global %>% 
  ggplot(aes(x=Rentrée,y=Renouvellement,fill=Renouvellement)) +
    geom_col(color="black") +
    geom_text(aes(label = label_emplois(Renouvellement)), 
              position = position_stack(vjust = .5),
              colour = "white", fontface="bold") +
    scale_y_continuous(labels = label_emplois) +
    scale_fill_distiller(palette = "Reds", limits=c(0.0,0.025),direction=0) +
    ggtitle(paste("Renouvellement aux sessions synchronisées")) +
    theme_hc() + guides(fill=FALSE)

```

### Promotion

La promotion est définie comme le rapport entre le nombre d'emplois de Professeurs et les effectifs Maîtres de conférences :

<!-- $promotion = \frac{emplois \ PR}{effectifs \ MCF}$ -->
promotion = emplois_PR / effectifs_MCF

La promotion peut se lire en pourcents ou en année. Par exemple, une promotion de 0.05 peut se lire : « 5% des MCF vont obtenir une promotion PR » ou « Au rythme actuel, il faudra 20 ans pour promouvoir tous les MCF ».

```{r global.promotion, fig.width=5, fig.height=3}
emplois.global %>% 
  ggplot(aes(x=Rentrée,y=Promotion,fill=Promotion)) +
    geom_col(color="black") +
    geom_text(aes(label = label_emplois(Promotion)), 
              position = position_stack(vjust = .5),
              colour = "white", fontface="bold") +
    scale_y_continuous(labels = label_emplois) +
    scale_fill_distiller(palette = "Blues",limits=c(0.0,0.019),direction=0) +
    ggtitle(paste("Promotion aux sessions synchronisées")) +
    theme_hc() + guides(fill=FALSE)

```



## Section CNU

_Attention_ : Ces résultats ne tiennent pas compte des `r emplois %>% filter(!is.na(Section2),!is.na(Section3)) %>% nrow` postes sur plusieurs sections. Seule la première est prise en compte.

```{r function}
emplois_plot <- function(df, y_breaks, title, labels = identity, fill_guide=FALSE, palette=NULL, palette_limits = c(0,1)) {
  p <- ggplot(df %>% filter(Rentrée != 2020) , aes(x=X, y=Y, fill=FILL)) +
    geom_col(data = df %>% filter(Rentrée==rentrée)) +
    geom_point(aes(shape = Rentrée)) +
    scale_y_continuous(breaks = y_breaks, labels = labels) +
    coord_flip() + scale_x_discrete(limits = rev(levels(df$X))) +
    ggtitle(title) +
    theme_excel_new() +
    guides(fill=fill_guide)
  
  if(!is.null(palette)) p <- p + scale_fill_distiller(palette=palette, limits=palette_limits, direction=0)
  
  return(p)
}
```

### Nombre d'emplois

```{r discpline.emplois, fig.asp=0.3}
emplois.cnu %>%
  group_by(Rentrée,Discipline) %>%
  summarise(
    Emplois_MCF = sum(Emplois_MCF),
    Emplois_PR = -sum(Emplois_PR)
  ) %>% ungroup() %>%
  pivot_longer(
    cols = starts_with("Emplois"),
    names_to = "Corps",
    names_pattern = ".*_(.*)",
    values_to = "Emplois") %>%
  mutate(
    X = droplevels(Discipline),
    Y = Emplois,
    FILL = Corps
  ) %>% emplois_plot(seq(-300,600,100), paste("Nombre d'emplois à la session synchronisée",rentrée), fill_guide=guide_legend(reverse = TRUE), labels=abs)
```

```{r groupe.emplois, fig.asp=0.6}
emplois.cnu %>%
  group_by(Rentrée,Groupe) %>%
  summarise(
    Emplois_MCF = sum(Emplois_MCF),
    Emplois_PR = -sum(Emplois_PR)
  ) %>% ungroup() %>%
  pivot_longer(
    cols = starts_with("Emplois"),
    names_to = "Corps",
    names_pattern = ".*_(.*)",
    values_to = "Emplois") %>%
  mutate(
    X = droplevels(Groupe),
    Y = Emplois,
    FILL = Corps
  ) %>% emplois_plot(seq(-200,200,50), paste("Nombre d'emplois à la session",rentrée), fill_guide=guide_legend(reverse = TRUE), labels=abs)
```


```{r cnu.emplois, fig.asp=1.5}
emplois.cnu %>%
  mutate(Emplois_PR = -Emplois_PR) %>%
  pivot_longer(
    cols = starts_with("Emplois"),
    names_to = "Corps",
    names_pattern = ".*_(.*)",
    values_to = "Emplois") %>%
  mutate(
    X = Code.section,
    Y = Emplois,
    FILL = Corps
  ) %>% emplois_plot(seq(-40,90,10), paste("Nombre d'emplois à la session synchronisée",rentrée), fill_guide=guide_legend(reverse = TRUE), labels=abs)
```

### Renouvellement

_Attention_ : Les données 2018 et 2019 de la section 76 (Théologie Catholique) ont été filtrée pour améliorer la présentation des données (elle présente un renouvellement de 10% en 2018, mais sur un effectif non significatif)

```{r discpline.renouvellement, fig.asp=0.3}
emplois.cnu %>% filter( !(Code.section == 76)) %>% 
  group_by(Rentrée,Discipline) %>%
  summarise(
    Renouvellement = sum(Emplois_MCF) / (sum(Effectif_MCF)+sum(Effectif_PR))
  ) %>% ungroup() %>%
  mutate(
    X = droplevels(Discipline),
    Y = Renouvellement,
    FILL = Renouvellement
  ) %>% emplois_plot(seq(0,0.06,0.005), 
                     paste("Renouvellement à la session synchronisée",rentrée),
                     labels = label_emplois,
                     palette="Reds", palette_limits=c(-0.01,0.05))
```

```{r groupe.renouvellement, fig.asp=0.6}
emplois.cnu %>% filter( !(Code.section == 76)) %>% 
  group_by(Rentrée,Groupe) %>%
  summarise(
    Renouvellement = sum(Emplois_MCF) / (sum(Effectif_MCF)+sum(Effectif_PR))
  ) %>% ungroup() %>%
  mutate(
    X = droplevels(Groupe),
    Y = Renouvellement,
    FILL = Renouvellement
  ) %>% emplois_plot(seq(0,0.06,0.01), 
                     paste("Renouvellement à la session",rentrée),
                     labels = label_emplois,
                     palette="Reds", palette_limits=c(-0.01,0.05))
```

```{r cnu.renouvellement, fig.asp=1.5}
emplois.cnu %>% filter( !(Code.section == 76)) %>% 
  #mutate(Section=fct_rev(Section)) %>%
  mutate(
    X = Code.section,
    Y = Renouvellement,
    FILL = Renouvellement
  ) %>% emplois_plot(seq(0,0.06,0.005), 
                     paste("Renouvellement à la session synchronisée",rentrée),
                     labels = label_emplois,
                     palette="Reds", palette_limits=c(-0.01,0.05))
```


### Promotion

```{r discipline.promotion, fig.asp=0.3}
emplois.cnu %>% filter(Groupe != "Théologie") %>%
  group_by(Rentrée,Discipline) %>%
  summarise(
    Promotion = sum(Emplois_PR) / sum(Effectif_MCF)
  ) %>% ungroup() %>%
  mutate(
    X = droplevels(Discipline),
    Y = Promotion,
    FILL = Promotion
  ) %>% emplois_plot(seq(0,0.06,0.005), 
                     paste("Promotion à la session synchronisée",rentrée),
                     labels = label_emplois,
                     palette="Blues", palette_limits=c(-0.0,0.03))
```


```{r groupe.promotion, fig.asp=0.6}
emplois.cnu %>% filter(Groupe != "Théologie") %>%
  group_by(Rentrée,Groupe) %>%
  summarise(
    Promotion = sum(Emplois_PR) / sum(Effectif_MCF)
  ) %>% ungroup() %>%
  mutate(
    X = droplevels(Groupe),
    Y = Promotion,
    FILL = Promotion
  ) %>% emplois_plot(seq(0,0.06,0.005), 
                     paste("Promotion à la session synchronisée",rentrée),
                     labels = label_emplois,
                     palette="Blues", palette_limits=c(-0.0,0.03))
```

```{r cnu.promotion, fig.asp=1.5}
emplois.cnu %>%
  #mutate(Section=fct_rev(Section)) %>%
  mutate(
    X = Code.section,
    Y = Promotion,
    FILL = Promotion
  ) %>% emplois_plot(seq(0,0.06,0.005), 
                     paste("Promotion à la session synchronisée",rentrée),
                     labels = label_emplois,
                     palette="Blues", palette_limits=c(-0.01,0.06))
```


### Tableau

```{r cnu.tableau}
emplois.cnu %>% ungroup() %>%
  mutate(
    Renouvellement = label_emplois(Renouvellement),
    Promotion = label_emplois(Promotion)) %>%
  filter(Rentrée == 2020) %>% select(2:8) %>%
  setNames(c("Section CNU","Emplois MCF","Emplois PR","Effectif MCF","Effectif PR","Renouvellement","Promotion")) %>%
  kable() %>%  
    kable_styling(bootstrap_options = "striped", fixed_thead = T) %>% 
    column_spec(1:5, width = "1em")
```


