---
title: "Données nationales Parcoursup"
author: "Julien Gossa"
date: "09/10/2019"
output:
  html_document: 
    keep_md: true
  word_document: default
  pdf_document: default
---

```{r setup, include=FALSE}
knitr::opts_chunk$set(echo = TRUE)

library(ggplot2)
library(ggrepel)
library(plotly)
library(tidyverse)
library(data.table)
library(knitr)
library(kableExtra)
library(ggthemes)

ps2018.all <- read.table("fr-esr-parcoursup.csv",
              header=TRUE, sep=';', quote='"')

ps2018.all <- ps2018.all %>%
  mutate(Taux.de.tension =
    Effectif.total.des.candidats.en.phase.principale /
      Capacité.de.l.établissement.par.formation,
  Taux.de.remplissage = 
    Effectif.total.des.candidats.ayant.accepté.la.proposition.de.l.établissement..admis./
    Capacité.de.l.établissement.par.formation,
  Taux.de.sélection =
    Rang.du.dernier.appelé /
    Effectif.total.des.candidats.en.phase.principale)
    
ps2018 <- subset(ps2018.all, Filière.de.formation.très.agrégée != "Autre formation")
```

Jeu de données : [Parcoursup vœux de poursuite d’études et de réorientation dans l’enseignement supérieur et réponses des établissements](https://www.data.gouv.fr/fr/datasets/parcoursup-voeux-de-poursuite-detudes-et-de-reorientation-dans-lenseignement-superieur-et-reponses-des-etablissements/)

Ce jeu de données ne permet pas de percevoir les choses du côté des candidats : contrairement à ce que laisse en titre, il ne contient pas les vœux des candidats, mais seulement le nombre candidatures aux formations. 

Il permet en revanche de percevoir les choses du côté des formations.

## Statistiques nationales

```{r stat.generales, echo=FALSE}

ps2018.all %>% 
  group_by(Filière.de.formation.très.agrégée) %>%
  summarise(capacité = sum(Capacité.de.l.établissement.par.formation), 
            admis = sum(Effectif.total.des.candidats.ayant.accepté.la.proposition.de.l.établissement..admis.)) %>%
  gather("key","value", -Filière.de.formation.très.agrégée) %>%
  add_row(key="candidats",value=812000) %>%
  
ggplot(aes(x=key, y=value/1000, fill=Filière.de.formation.très.agrégée)) +
  geom_bar(stat="identity",colour="black") +
  xlab("") + ylab("Nombre de formations")  + scale_fill_discrete(name="Fillère") +
  scale_x_discrete(limit=c("admis","capacité","candidats")) +
  coord_flip() +
  ggtitle("Nombres de candidats, capacité et nombre d'admis (milliers)") +
  theme_hc()
```


```{r stat.nb.formations, echo=FALSE}
ggplot(ps2018.all, aes(x=Filière.de.formation.très.agrégée, fill=Filière.de.formation.très.agrégée)) +
  geom_bar(colour="black") +
  xlab("Filière") + ylab("Nombre de formations")  + scale_fill_discrete(name="Fillère") +
  ggtitle("Nombre de formations par filière (Parcoursup en 2018)") +
  guides(fill=FALSE) +
  theme_hc()
```

```{r stat.nb.admissions, echo=FALSE}
ps2018.all %>% 
  group_by(Filière.de.formation.très.agrégée) %>% 
  summarise(afp = sum(Effectif.des.admis.en.phase.principale),
            afc = sum(Effectif.des.admis.en.phase.complémentaire)) %>%
  gather("type","nombre",c(afp,afc)) %>%
  
ggplot(aes(x=Filière.de.formation.très.agrégée, y=nombre/1000, fill=Filière.de.formation.très.agrégée, alpha=type)) +
  geom_bar(stat="identity",colour="black") +
  xlab("Filière") + ylab("Nombre de candidat.e.s admis.e.s (en milliers)")  +
  scale_fill_discrete(name="Filière") +
  scale_alpha_manual(name="Phase",labels=c("Complémentaire","Principale"), values=c(0.7,1)) +
  ggtitle("Nombre d'admissions par phase et par filière (Parcoursup 2018)") +
  guides(fill=FALSE) +
  theme_hc()
#  coord_polar(theta = "y")
```

```{r stat.capacités, echo=FALSE}

ggplot(ps2018.all, aes(x=Capacité.de.l.établissement.par.formation, fill=Filière.de.formation.très.agrégée)) +
  geom_density(alpha=0.8) + xlim(0,200) +
  #facet_grid(~ Filière.de.formation.très.agrégée) +
  xlab("Capacités d'accueil") + ylab("Densité de formations")  +
  scale_fill_discrete(name="Capacité d'accueil") +
  ggtitle("Distribution des capacités d'accueil (<200) par filière ") +
  theme_hc()
  

```


## Taux de tension

Le taux de tension est défini comme le rapport entre le nombre de candidatures, et les capacités d'accueil :

$tension=\frac{candidatures}{capacité}$

Limite : une formation "choix de secours" peut apparaitre en tension avec un très grand nombre de candidatures initiales, mais tout autant de désistements.

```{r Taux.de.tension, echo=FALSE}
ggplot(ps2018, aes(y=Taux.de.tension, fill=Filière.de.formation.très.agrégée)) +
  geom_boxplot() +
  facet_grid(~Filière.de.formation.très.agrégée) +
  ylab("Taux de tension") + scale_fill_discrete(name="Fillère") +
  ggtitle("Taux de tension par filière (Parcoursup 2018)") +
  guides(fill=FALSE) +
   theme(axis.text.x = element_blank(), axis.title.x=element_blank(), axis.ticks.x = element_blank()) +
  theme_hc()
```

```{r Taux.de.tension.densite, echo=FALSE}
ggplot(ps2018, aes(x=Taux.de.tension, 
                   fill=Filière.de.formation.très.agrégée)) +
  geom_density(alpha=0.7) + xlim(0,30) +
  xlab("Taux de tension") + ylab("Densité") +
  facet_grid(~Filière.de.formation.très.agrégée) +
  scale_fill_discrete(name="Filière") +
  ggtitle("Densité taux de tension des formations par filière") +
  guides(fill=FALSE) +
  theme_hc()
```


```{r Taux.de.tension.mean, echo=FALSE}
ps2018 %>% 
  group_by(Filière.de.formation.très.agrégée) %>% 
  summarise(mean = mean(Taux.de.tension)) %>%
  ggplot(aes(x=Filière.de.formation.très.agrégée, y=mean,
             fill=Filière.de.formation.très.agrégée)) +
    geom_bar(stat="identity",colour="black") + 
  xlab("Filière") + ylab("Taux de tension moyen") + scale_fill_discrete(name="Fillère") +
  ggtitle("Taux de tension moyen par filière (Parcoursup 2018)") +
  guides(fill=FALSE) +
  theme_hc()
```


### Filières non sélectives (Licences) en tension

La Loi ORE dispose que : "lorsque le nombre de candidatures excède les capacités d'accueil d'une formation, les inscriptions sont prononcées par le président ou le directeur de l'établissement dans la limite des capacités d'accueil".

La proportion de Licences dites "en tension" selon cette définition est :

```{r Taux.de.tension.Licence, echo=FALSE}

ggplot(subset(ps2018,Filière.de.formation.très.agrégée == "Licence"), aes(x=Filière.de.formation.très.agrégée, fill=Taux.de.tension>1)) +
  geom_bar(aes(y = (..count..)/sum(..count..)), colour="black") + 
  scale_y_continuous(labels=scales::percent) +
  scale_fill_manual(name="Licence", labels=c("Sans tension","En tension"), values=c("blue","red")) +
  ylab("pourcentage de toutes les Licences") + xlab("") +
  ggtitle("Proportion des formations en tension dans les \nfilières non-sélectives (Parcoursup 2018)") + coord_polar(theta = "y") +
  theme_hc()
```

## Taux de remplissage

Le taux de remplissage est défini comme le rapport entre le nombre de cadnidats admis et les capacités d'accueil :

$remplissage=\frac{admis}{capacité}$


```{r Taux.de.remplissage, echo=FALSE}
ggplot(ps2018, aes( y=Taux.de.remplissage,
                   fill=Filière.de.formation.très.agrégée)) +
  geom_boxplot() +
  ylab("Taux de remplissage") +
  scale_fill_discrete(name="Fillère") +
  ggtitle("Distribution des taux de remplissage par filière") +
  guides(fill=FALSE) +
  facet_grid(~Filière.de.formation.très.agrégée) +
  theme(axis.text.x = element_blank(), axis.title.x=element_blank(), axis.ticks.x = element_blank()) +
  theme_hc()
```

```{r Taux.de.remplissage.densite, echo=FALSE}

ggplot(ps2018, aes(x=Taux.de.remplissage,
                   fill=Filière.de.formation.très.agrégée)) +
  geom_density(alpha=0.6) +
  xlim(0,1.3) +
  facet_grid(~Filière.de.formation.très.agrégée) +
  xlab("Taux de remplissage") + ylab("Densité") +
  scale_fill_discrete(name="Fillère") +
  ggtitle("Densité des taux de remplissage par filière") +
  guides(fill=FALSE) +
  theme_hc()
```

```{r Taux.de.remplissage.type, echo=FALSE}
tr.breaks <- c(-Inf,0.8,0.95,1,1.05,1.2,Inf)
ps2018$type.de.remplissage <- cut(ps2018$Taux.de.remplissage, breaks=tr.breaks)
ps2018$type.de.remplissage.principal <- 
  cut(ps2018$Effectif.des.admis.en.phase.principale / ps2018$Capacité.de.l.établissement.par.formation, breaks=tr.breaks)

ggplot(ps2018, aes(x=Filière.de.formation.très.agrégée, fill=fct_rev(type.de.remplissage))) +
  geom_bar(position="fill", colour="black") +
  ylab("Proportion des formations") + xlab("Filière") +
  scale_y_continuous(labels=scales::percent) + theme_hc() +
  scale_fill_manual(name="Remplissage", 
                      labels=c("+120%", "105%-120%","100%-105%","95%-100%","80%-95%","-80%"),
                      values=c("red3","red1","green3","green","blue4","blue")) 
  
```


### Top 10

```{r Taux.de.remplissage.top10, echo=FALSE}
ps2018 %>% 
  subset(,c(Établissement, 
             Code.départemental.de.l.établissement,
             Filière.de.formation.très.agrégée, 
             Filière.de.formation.détaillée,
             Capacité.de.l.établissement.par.formation,
             Effectif.des.admis.en.phase.principale,
             Effectif.des.admis.en.phase.complémentaire,
             Taux.de.remplissage
             )) %>%
  rename(CP = Code.départemental.de.l.établissement,
         Type = Filière.de.formation.très.agrégée, 
         Filière = Filière.de.formation.détaillée,
         Capacité = Capacité.de.l.établissement.par.formation,
         Admis.phase.principale = Effectif.des.admis.en.phase.principale,
         Admis.phase.comp = Effectif.des.admis.en.phase.complémentaire
         ) %>%
  arrange(-Taux.de.remplissage) %>%
  head(10) %>%
  kable()
```

### Bottom 10

```{r Taux.de.remplissage.bottom10, echo=FALSE}
ps2018 %>% 
  subset(,c(Établissement, 
             Code.départemental.de.l.établissement,
             Filière.de.formation.très.agrégée, 
             Filière.de.formation.détaillée,
             Capacité.de.l.établissement.par.formation,
             Effectif.des.admis.en.phase.principale,
             Effectif.des.admis.en.phase.complémentaire,
             Taux.de.remplissage
             )) %>%
  rename(CP = Code.départemental.de.l.établissement,
         Type = Filière.de.formation.très.agrégée, 
         Filière = Filière.de.formation.détaillée,
         Capacité = Capacité.de.l.établissement.par.formation,
         Admis.phase.principale = Effectif.des.admis.en.phase.principale,
         Admis.phase.comp = Effectif.des.admis.en.phase.complémentaire
         ) %>%
  arrange(Taux.de.remplissage) %>%
  head(10) %>%
  kable()

```

## Taux de sélection

Le taux de sélection est défini comme le rapport entre le nombre d'appelés (admis ou non), et le nombre de candidats en phase principale :

$sélection=\frac{rang.du.dernier.appelé}{candidats}$

Interprétation : un taux de sélection de 100% signifie que tous les candidats ont été appelés. Plus le taux est bas, plus la formation est sélective. 

```{r Taux.de.sélection, echo=FALSE}
ggplot(ps2018, aes(y=Taux.de.sélection,
                   fill=Filière.de.formation.très.agrégée)) +
  geom_boxplot() +
  ylab("Taux de sélection") +
  facet_grid(~Filière.de.formation.très.agrégée) +
  scale_y_continuous(labels=scales::percent) +
  scale_fill_discrete(name="Fillère") +
  ggtitle("Distribution des taux de sélection par filière") +
  guides(fill=FALSE) +
  theme(axis.text.x = element_blank(), axis.title.x=element_blank(), axis.ticks.x = element_blank()) +
  theme_hc()
```


```{r Taux.de.sélection.densite, echo=FALSE}
ggplot(ps2018, aes(x=Taux.de.sélection,
                   fill=Filière.de.formation.très.agrégée)) +
  geom_density(alpha=0.7) + ylim(0,3) +
  facet_grid(~Filière.de.formation.très.agrégée) +
  xlab("Taux de sélection") + ylab("Densité") +
  scale_x_continuous(labels=scales::percent, breaks = c(0.25,0.75)) +
  scale_fill_discrete(name="Fillère") +
  ggtitle("Densité des taux de sélection\n(Attention : filtrage des densités supérieures à 3 (L et PACES)") +
  guides(fill=FALSE) +
  theme_hc()
```


### Top 10

```{r Taux.de.sélection.top10, echo=FALSE}
ps2018 %>% 
  subset(, c(Établissement, 
             Code.départemental.de.l.établissement,
             Filière.de.formation.très.agrégée, 
             Filière.de.formation.détaillée,
             Capacité.de.l.établissement.par.formation,
             Effectif.total.des.candidats.en.phase.principale,
             Rang.du.dernier.appelé,
             Taux.de.sélection
             )) %>%
  rename(CP = Code.départemental.de.l.établissement,
         Type = Filière.de.formation.très.agrégée, 
         Filière = Filière.de.formation.détaillée,
         Capacité = Capacité.de.l.établissement.par.formation,
         Candidats = Effectif.total.des.candidats.en.phase.principale
         ) %>%
  arrange(Taux.de.sélection) %>%
  head(10) %>%
  kable()
```

### Bottom 10

```{r Taux.de.sélection.bottom10, echo=FALSE}
ps2018 %>% 
  subset(, c(Établissement, 
             Code.départemental.de.l.établissement,
             Filière.de.formation.très.agrégée, 
             Filière.de.formation.détaillée,
             Capacité.de.l.établissement.par.formation,
             Effectif.total.des.candidats.en.phase.principale,
             Rang.du.dernier.appelé,
             Taux.de.sélection
             )) %>%
  rename(CP = Code.départemental.de.l.établissement,
         Type = Filière.de.formation.très.agrégée, 
         Filière = Filière.de.formation.détaillée,
         Capacité = Capacité.de.l.établissement.par.formation,
         Candidats = Effectif.total.des.candidats.en.phase.principale
         ) %>%
  arrange(-Taux.de.sélection) %>%
  head(10) %>%
  kable()
```

### Filières non-sélectives (Licences)


```{r Taux.de.sélection.Licence, echo=FALSE}
ggplot(subset(ps2018,Filière.de.formation.très.agrégée == "Licence"), aes(x=Taux.de.sélection)) +
  geom_histogram(breaks=c(0,0.25,0.5,0.75,0.9,0.98,1,1.01),closed="left",colour="black",fill=c("red4","red3","red2","red1","blue","blue4","green")) +
  xlab("Taux de sélection") + ylab("Nombre de Licences") +
  scale_x_continuous(labels=scales::percent) +
  scale_fill_discrete(name="Fillère") +
  ggtitle("Distribution des Licences par taux de sélection") +
  theme_hc()
```

Attention : le nombre de formations ayant un unique candidat non-appelé est surreprésenté. De plus amples investigations sont nécessaires. Dans la suite, les filières sont considérées comme sélectives dès lors qu'au moins 2 candidats sont restés en file d'attente à la fin de la procédure.

```{r type.de.sélection.Licence, echo=FALSE}

ps2018 %>%
  subset(Filière.de.formation.très.agrégée == "Licence") %>%
  mutate(exclus = Effectif.total.des.candidats.en.phase.principale - Rang.du.dernier.appelé) %>%
  mutate(Type.de.sélection =
           case_when(
             exclus == 0 ~ "Non-sélective",
             exclus == 1 ~ "Un seul non appelé",
             exclus > 1 ~ "Sélective"
           )) %>%

ggplot(aes(x=1, fill=Type.de.sélection)) +
  geom_bar(aes(y = (..count..)/sum(..count..)), colour="black") +
  scale_y_continuous(labels=scales::percent) +
  
  scale_fill_manual(name="", values=c("green","red","blue")) +
  ylab("Formations non-sélectives") + xlab("") +
  ggtitle("Type de sélection des formations\nnon-sélectives (Licences)") + coord_polar(theta = "y") +
  theme(axis.title.y=element_blank(),
        axis.text.y=element_blank(),
        axis.ticks.y=element_blank()) + 
  theme_hc()
```


```{r Taux.de.sélection.top10.Licences, echo=FALSE}
ps2018 %>% 
  subset(Filière.de.formation.très.agrégée == "Licence", c(Établissement, 
             Code.départemental.de.l.établissement,
             Filière.de.formation.très.agrégée, 
             Filière.de.formation.détaillée,
             Capacité.de.l.établissement.par.formation,
             Effectif.total.des.candidats.en.phase.principale,
             Rang.du.dernier.appelé,
             Taux.de.sélection
             )) %>%
  rename(CP = Code.départemental.de.l.établissement,
         Type = Filière.de.formation.très.agrégée, 
         Filière = Filière.de.formation.détaillée,
         Capacité = Capacité.de.l.établissement.par.formation,
         Candidats = Effectif.total.des.candidats.en.phase.principale
         ) %>%
  arrange(Taux.de.sélection) %>%
  head(10) %>%
  kable()
```


### Par établissements

Le taux de Licences sélective est défini comme le rapport entre le nombre de Licences sélectives, et le nombre total de Licences.


```{r Taux.de.sélection.établissement, echo=FALSE}
ps2018.etab.sel <- ps2018 %>% 
  subset(Filière.de.formation.très.agrégée == "Licence") %>%
  mutate(exclus = Effectif.total.des.candidats.en.phase.principale - Rang.du.dernier.appelé) %>%
  mutate(Type.de.sélection =
           case_when(
             exclus <= 1 ~ "Non_sélective",
             exclus > 1 ~ "Sélective"
           )) %>%
  group_by(Établissement, Type.de.sélection) %>%
  summarise(Taux.de.sélection.moyen = mean(Taux.de.sélection),
            Nb.de.Licences = n()) %>%
  pivot_wider(names_from=Type.de.sélection, values_from=c(Taux.de.sélection.moyen, Nb.de.Licences)) %>%
  mutate(Nb.Licences = Nb.de.Licences_Non_sélective + Nb.de.Licences_Sélective,
         Taux.de.Licences.sélectives = Nb.de.Licences_Sélective/Nb.Licences) %>%
  select(Établissement,Nb.Licences,Nb.de.Licences_Sélective,Taux.de.Licences.sélectives,Taux.de.sélection.moyen_Sélective) 
  
  ggplot(ps2018.etab.sel, aes(x=Taux.de.Licences.sélectives)) + 
    geom_density(fill="blue") +
    xlab("Taux de Licences sélectives") + ylab("Densité") +
  scale_x_continuous(labels=scales::percent) +
  ggtitle("Densité des établissements\nen fonction de leur taux de Licences sélectives") +
  theme_hc()

```
  
```{r Taux.de.sélection.établissement.top10, echo=FALSE}
  ps2018.etab.sel %>%
  arrange(-Taux.de.Licences.sélectives) %>%
  head(10)
```



### Taux de Licences sélectives par filière de formation

```{r Taux.de.sélection.filière, echo=FALSE}
  ggplot(subset(ps2018,Filière.de.formation.très.agrégée == "Licence"),
         aes(x=Filière.de.formation, y=Taux.de.sélection, fill=Filière.de.formation)) + 
  geom_boxplot() +
  #facet_grid(~Filière.de.formation) +
  coord_flip() +
    xlab("Filière de formation") + ylab("Taux de sélection") +
  guides(fill=FALSE) +
  #ggtitle("Densité des filières\nen fonction de leur taux de Licences sélectives") +
  theme_hc()
```

En limitant aux Licences sélectives :

```{r Taux.de.sélection.filière.98, echo=FALSE}
  ggplot(subset(ps2018,Filière.de.formation.très.agrégée == "Licence" & (Effectif.total.des.candidats.en.phase.principale - Rang.du.dernier.appelé) > 1),
         aes(x=reorder(Filière.de.formation,-Taux.de.sélection), y=Taux.de.sélection, fill=Filière.de.formation)) + 
  geom_boxplot() +
  #facet_grid(~Filière.de.formation) +
  coord_flip() +
    xlab("Filière de formation") + ylab("Taux de sélection") +
  guides(fill=FALSE) +
  #ggtitle("Densité des filières\nen fonction de leur taux de Licences sélectives") +
  theme_hc()

```

## Taux de boursiers 

Le taux de boursiers est défini comme le rapport entre le nombre d'admis néo-bacheliers boursiers, et le nombre d'admis néo-bacheliers :

$boursiers=\frac{admis.néobacheliers.boursiers}{admis.néobacheliers}$

```{r Taux.de.boursiers, echo=FALSE}
ggplot(ps2018, aes(y=X..d.admis.néo.bacheliers.boursiers,
                   fill=Filière.de.formation.très.agrégée)) +
  geom_boxplot() +
  ylab("Taux de boursiers") + 
  scale_y_continuous(labels=function(x) paste(x,'%',sep='')) +
  #labels=scales::percent) +
  scale_fill_discrete(name="Fillère") +
  ggtitle("Distribution des taux de boursiers par filière") +
  facet_grid(~Filière.de.formation.très.agrégée) +
  theme(axis.text.x = element_blank(), axis.title.x=element_blank(), axis.ticks.x = element_blank()) +
  guides(fill=FALSE) +
  theme_hc()
```

Densité des formations ayant moins de 50% de boursiers parmis les néo-bacheliers admis :

```{r Taux.de.boursiers.densite, echo=FALSE}
ggplot(ps2018, aes(x=X..d.admis.néo.bacheliers.boursiers,
                   fill=Filière.de.formation.très.agrégée)) +
  geom_density() +  xlim(0,50) +
  facet_grid(~Filière.de.formation.très.agrégée) +
  ylab("Densité") + xlab("Taux de boursiers") +
  scale_fill_discrete(name="Fillère") +
  ggtitle("Densité des taux de boursiers (<50%) par filière") +
  guides(fill=FALSE) +
  theme_hc()
```

### Taux de boursier par filières de Licences

```{r Taux.de.boursiers.densite.filiere, echo=FALSE}
ggplot(subset(ps2018,Filière.de.formation.très.agrégée == "Licence"),
       aes(x=reorder(Filière.de.formation,X..d.admis.néo.bacheliers.boursiers),
           y=X..d.admis.néo.bacheliers.boursiers,
                   fill=Filière.de.formation)) +
  geom_boxplot() + coord_flip() +
  ylab("Taux de boursier") + xlab("Filière") +
  guides(fill=FALSE) +
  theme_hc()
```


## Taux de mentions

Le taux de mentions se défini comme le rapport entre le nombre d'admis néo-bacheliers ayant eu une mention au bac, et le nombre d'admis néo-bacheliers. Historiquement, les mentions n'étaient pas différenciées. Aujourd'hui, on peut faire la différence entre les différente mention $x$ :

$mention_x=\frac{admis.néobacheliers.mention_x}{admis.néobacheliers}$

```{r Taux.de.mentions, echo=FALSE, fig.asp = 1}

ps2018.mentions <- ps2018 %>% 
  rename(Passable = X..d.admis.néo.bacheliers.sans.mention.au.bac,
         Assez.Bien = X..d.admis.néo.bacheliers.avec.mention.Assez.Bien.au.bac,
         Bien = X..d.admis.néo.bacheliers.avec.mention.Bien.au.bac,
         Très.Bien = X..d.admis.néo.bacheliers.avec.mention.Très.Bien.au.bac) %>%
  
  pivot_longer(c(Passable, Assez.Bien, Bien, Très.Bien),
               names_to = "type.de.mention", values_to = "taux.de.mention") %>%
  
  mutate(type.de.mention = fct_relevel(type.de.mention,c("Passable","Assez.Bien","Bien","Très.Bien")))

ggplot(ps2018.mentions, aes( y=taux.de.mention,
           fill=Filière.de.formation.très.agrégée)) +
  geom_boxplot() +
  facet_grid(type.de.mention ~ Filière.de.formation.très.agrégée, scales="free_y") +
  ylab("Taux de mention") + xlab("Filière") +
  scale_y_continuous(labels=function(x) paste(x,'%',sep='')) +
  #labels=scales::percent) +
  scale_fill_discrete(name="Fillère") +
  ggtitle("Distribution des taux de mention par filière") +
  guides(fill=FALSE) +
  theme_hc()
```



```{r Taux.de.mentions.tot, echo=FALSE}
ps2018 %>%
  group_by(Filière.de.formation.très.agrégée) %>%
  summarise(Passable = sum(Dont.effectif.des.admis.néo.bacheliers.sans.mention.au.bac),
         Assez.Bien = sum(Dont.effectif.des.admis.néo.bacheliers.avec.mention.Assez.Bien.au.bac),
         Bien = sum(Dont.effectif.des.admis.néo.bacheliers.avec.mention.Bien.au.bac),
         Très.Bien = sum(Dont.effectif.des.admis.néo.bacheliers.avec.mention.Très.Bien.au.bac)) %>%
  pivot_longer(c(Passable, Assez.Bien, Bien, Très.Bien), names_to = "Type.de.mention", values_to = "effectifs") %>%
  
  mutate(Type.de.mention = fct_relevel(Type.de.mention,c("Très.Bien","Bien","Assez.Bien","Passable"))) %>%


ggplot(aes(x=Filière.de.formation.très.agrégée, y=effectifs,
           fill=Type.de.mention)) +
  geom_bar(stat="identity",position="fill",colour="black") +
  ylab("Proportion des admis") + xlab("Filière") +
  scale_y_continuous(labels=scales::percent) +
  scale_fill_manual(name="Mention",values=c("gold","orange","blue","blue4")) +
  ggtitle("Proportions d'admis par mention et par filière") +
  theme_hc()
```


## Taux de type de bac

Le taux de type du bac se défini comme le rapport entre le nombre d'admis néo-bacheliers issus d'un type de bac x, et le nombre d'admis néo-bacheliers :

$bac_x=\frac{admis.néobacheliers.bac_x}{admis.néobacheliers}$

```{r Taux.de.bac, echo=FALSE, fig.asp = 1}

ps2018 %>% 
  rename(Généraux = X..d.admis.néo.bacheliers.généraux,
         Technologiques = X..d.admis.néo.bacheliers.technologiques,
         Professionnels = X..d.admis.néo.bacheliers.professionnels) %>%
  
  pivot_longer(c(Généraux, Technologiques, Professionnels),
               names_to = "Type.de.bac", values_to = "Taux.de.bac") %>%
  
  mutate(Type.de.bac = fct_relevel(Type.de.bac,c("Généraux", "Technologiques", "Professionnels"))) %>%

ggplot(aes( y=Taux.de.bac,
           fill=Filière.de.formation.très.agrégée)) +
  geom_boxplot() +
  facet_grid(Type.de.bac ~ Filière.de.formation.très.agrégée, scales="free_y") +
  ylab("Taux de type de bac") + xlab("Filière") +
  scale_y_continuous(labels=function(x) paste(x,'%',sep='')) +
  #labels=scales::percent) +
  scale_fill_discrete(name="Fillère") +
  ggtitle("Distribution des taux de type de bac par filière") +
  guides(fill=FALSE) +
  theme_hc()
```


```{r Taux.de.bac.tot, echo=FALSE}
ps2018 %>%
  group_by(Filière.de.formation.très.agrégée) %>%
  summarise(Généraux = sum(Effectif.des.admis.néo.bacheliers.généraux),
         Technologiques = sum(Effectif.des.admis.néo.bacheliers.technologiques),
         Professionnels = sum(Effectif.des.admis.néo.bacheliers.professionnels)) %>%
  pivot_longer(c(Généraux,Technologiques,Professionnels), names_to = "Type.de.bac", values_to = "effectifs") %>%
  
  mutate(Type.de.bac = fct_relevel(Type.de.bac,c("Généraux", "Technologiques", "Professionnels"))) %>%

ggplot(aes(x=Filière.de.formation.très.agrégée, y=effectifs,
           fill=Type.de.bac)) +
  geom_bar(stat="identity",position="fill",colour="black") +
  ylab("Proportion des admis") + xlab("Filière") +
  scale_y_continuous(labels=scales::percent) +
  scale_fill_manual(name="Mention",values=c("gold","green","blue")) +
  ggtitle("Proportions d'admis par type de bac et par filière") +
  theme_hc()
```

