
```{r setup.manual, include = FALSE}



rentrée <- 2017
type <- "Université"
uai.unistra <- "0673021V"
uai <- uai.unistra
```

# Indicateurs clés de performance (PKI)

Les indicateurs clés de performance choisis sont :

- Taux de ressources propres : part des ressources propres dans les ressources totales de l'établissement.
- Taux de ressources par étudiant : rapport entre les ressources de l'établissement et le nombre d'étudiants inscrits en premier et deuxième cycle (L et M).
- Taux de formations sélectives : pourcentage de formations post-bac considérées comme sélectives (voir plus bas).
- Taux d'encadrement : nombre d'enseignants titulaires pour 100 étudiants inscrits en premier et deuxième cycle (L et M).
- Taux de titularité : pourcentage d'enseignants titulaires parmi tous les enseignants.


## Données brutes 

Les données brutes ont été extraites des jeux de données suivants :

- [Principaux établissements d'enseignement supérieur (lien)
](https://data.enseignementsup-recherche.gouv.fr/explore/dataset/fr-esr-principaux-etablissements-enseignement-superieur/)
  - __UAI__ : Unité Administrative Immatriculée
  - __Libellé__ et __Sigle__
  - __Type__ : université, regroupement ou autre
  - __Type détaillé__ : type d'établissement tel qu'il apparait dans le jeu de données
  - __Académie__
  - __Rattachement__ : établissement de rattachement (regroupement et fusions)
  - __Site web__, url __wikidata__ et __légifrance__

- [Indicateurs financiers des opérateurs de l’enseignement supérieur français (lien)
](https://data.enseignementsup-recherche.gouv.fr/explore/dataset/fr-esr-operateurs-indicateurs-financiers/)
   - __Ressources__ : _Produits encaissables_ dans le jeu de données
   - __Masse salariale__ : _Dépenses de personnel_ dans le jeu de données
   - __Ressources propres__ : _Ressources propres / Produits encaissables_ dans le jeu de données

- [Statistiques sur les effectifs d'étudiants inscrits par établissement public sous tutelle du ministère en charge de l'Enseignement supérieur (lien)](https://data.enseignementsup-recherche.gouv.fr/explore/dataset/fr-esr-statistiques-sur-les-effectifs-d-etudiants-inscrits-par-etablissement/)
   - __Effectif étudiant__ : Nombre d'étudiants inscrits (inscriptions principales) hors étudiants inscrits en parallèle en CPGE
   - __Nombre d'inscriptions en Cycle 1 (L)__ hors étudiants inscrits en parallèle en CPGE, inclu les DUT et autres formations post-bac
   - __Nombre d'inscriptions en Cycle 2 (M)__
   - __Nombre d'inscriptions en Cycle D (D)__
   - __Nombre d'inscriptions en diplôme d'établissement__ : par exemple diplôme d'université (DU)

- [Les enseignants titulaires dans les établissements publics de l'enseignement supérieur
(lien)](https://data.enseignementsup-recherche.gouv.fr/explore/dataset/fr-esr-enseignants-titulaires-esr-public/)
- [Les enseignants non permanents des établissements publics de l'enseignement supérieur
(lien)](https://data.enseignementsup-recherche.gouv.fr/explore/dataset/fr-esr-enseignants-nonpermanents-esr-public/)
   - __Effectif enseignant__ : les vacataires ne sont pas comptablisés et les quotités ne sont pas prises en compte
   - __Effectif titulaire__ 
   - __Enseignant-chercheurs titulaires__
   - __Doctorants et ATER__ 
   - __Contrats LRU__
   
- [APB Voeux de poursuite d'étude et admissions (lien)](https://data.enseignementsup-recherche.gouv.fr/explore/dataset/fr-esr-apb_voeux-et-admissions/)
- [Parcoursup vœux de poursuite d'études et de réorientation dans l'enseignement supérieur et réponses des établissements (lien)](https://data.enseignementsup-recherche.gouv.fr/explore/dataset/fr-esr-parcoursup/)
   - __Formations Post-Bac__ : le nombre de formations post-bac proposées par l'établissement
   - __Sélectives__ : le nombre de formations dont le rang du dernier appelé est inférieur de plus de 10% du nombre de candidats
   - __Hyper-sélectives__ : le nombre de formations dont le rang du dernier appelé est inférieur de plus de 80% du nombre de candidats
   - __Surchargées__ : le nombre de formations dont le nombre d'admis est supérieur à la capacité d'accueil
   - __Souschargées__ : le nombre de formations dont le nombre d'admis est inférieur à 75% de la capacité d'accueil
   
_NB_ : les données APB/Parcoursup sont particulièrement difficile à exploiter et comportent de nombreux trous. De plus, elles concernent deux plateformes différentes (APB puis Parcoursup), avec des changements legislatifs et pratiques profonds. Les indicateurs doivent être traités avec les plus grandes précautions.

Enfin, afin de pouvoir présenter les données, les series ont été décalées d'un an (i.e. les données d'admission post-bac notée à l'année 2017 sont celles de la rentrée 2018).

## Exemples de lecture


### PKI : instantanés

```{r pki.raw}
  tdbesr_plot_norm(rentrée,uai,tdbesr_lfc[["K"]], norm.values=FALSE, omit.first = TRUE)
```

Exemple de lecture : « Il y a en moyenne 4,1 enseignants titulaires pour 100 étudiants dans les universités. Dans cet établissement, il y en a 3,7, ce qui le place dans le deuxième quartile ».

### PKI : évolution en valeur absolue

```{r pki.evol.raw, fig.width = 9, out.width="100%"}
tdbesr_plot_evol_grid(rentrée, uai, peg.args,
                                  yzooms = c(0.5, 0.5, 1, 1, 0.5),
                                  noscales = FALSE, plot.type="abs")
```


Exemple de lecture : « En 2012, le taux d'encadrement de l'établissement était à 4,3, soit la médiane pour toutes les universités. Il est progressivement passé à 3,7, ce qui place maintenant l'établissement dans le deuxième quartile ».

#### PKI : évolution en valeur de l'année de référence

```{r pki.evol.nor, fig.width = 9, out.width="100%"}
tdbesr_plot_evol_grid(rentrée, uai, peg.args, 
                                  yzooms = c(0.6, 0.6, 0.5, 0.25, 0.25),
                                  noscales = FALSE, plot.type="evol")
```

Exemple de lecture : « Entre 2012 et 2017, le taux d'encadrement de l'établissement a baissé d'environ 15%, ce qui le place dans le premier quartile inférieur des évolution de cet indicateur ».


#### Données brutes 

```{r etu.raw}
tdbesr_plot_primaire(rentrée,uai,tdbesr_lfc[["ETU"]])
```

Exemple de lecture : « l'établissement compte 47 573 étudiants hors double inscription en CPGE, dont 26 679 en 1er cycle (L, DUT, prépa, etc.) ».

#### Données normalisées

```{r etu.norm}
tdbesr_plot_norm(rentrée,uai,tdbesr_lfc[["ETU"]])
```

Exemple de lecture : « La part moyenne des étudiants en 1er cycle dans les effectifs des universités est de 68%. L'établissement présente une part de 56%, ce qui le place dans le quartile inférieur ».
