
```{r setup.manual, include = FALSE}
knitr::opts_chunk$set(fig.width = 6)
knitr::opts_chunk$set(fig.height = 4)



rentrée <- 2017
type <- "Université"
uai.unistra <- "0673021V"
uai <- uai.unistra

fig.asp.man <- 0.55
```

# Indicateurs clés de performance (PKI)

Trois indicateurs clés de performance sont présentés :

- Taux de ressources propres : part des ressources propres dans les ressources totales de l'établissement.
- Taux de ressources par étudiant : rapport entre les ressources de l'établissements et le nombre d'étudiants inscrits en premier et deuxième cycle (L et M).
- Taux d'encadrement : le nombre d'enseignants titulaires pour 100 étudiants inscrits en premier ou deuxième cycle (L et M).
- Taux de titularité : le pourcentage d'enseignants titulaires parmis tous les enseignants.


## Données brutes 

Les données brutes ont été extraites des jeux de données suivants :

- [Principaux établissements d'enseignement supérieur
](https://data.enseignementsup-recherche.gouv.fr/explore/dataset/fr-esr-principaux-etablissements-enseignement-superieur/table/?disjunctive.type_d_etablissement&sort=uo_lib)
  - UAI : Unité Administrative Immatriculée
  - Libellé et Sigle
  - Type : université, regroupement ou autre
  - Type détaillé : type d'établissement tel qu'il apparait dans le jeu de données
  - Académie
  - Rattachement : établissement de rattachement (regroupement et fusions)
  - Site web, url wikidata et légifrance

- [Indicateurs financiers des opérateurs de l’enseignement supérieur français
](https://data.enseignementsup-recherche.gouv.fr/explore/dataset/fr-esr-operateurs-indicateurs-financiers/export/)
   - Ressources : _Produits encaissables_ dans le jeu de données
   - Masse salariale : _Dépenses de personnel_ dans le jeu de données
   - Ressources propres : _Ressources propres / Produits encaissables_ dans le jeu de données
- [Statistiques sur les effectifs d'étudiants inscrits par établissement public sous tutelle du ministère en charge de l'Enseignement supérieur](https://data.enseignementsup-recherche.gouv.fr/explore/dataset/fr-esr-statistiques-sur-les-effectifs-d-etudiants-inscrits-par-etablissement/information/)
   - Effectif étudiant : Nombre d'étudiants inscrits (inscriptions principales) hors étudiants inscrits en parallèle en CPGE
   - Nombre d'inscriptions en Cycle 1 (L) hors étudiants inscrits en parallèle en CPGE, inclu les DUT et autres formations post-bac
   - Nombre d'inscriptions en Cycle 2 (M)
   - Nombre d'inscriptions en Cycle D (D) 
   - Nombre d'inscriptions en diplôme d'établissement (DU)

- [Les enseignants titulaires dans les établissements publics de l'enseignement supérieur
](https://data.enseignementsup-recherche.gouv.fr/explore/dataset/fr-esr-enseignants-titulaires-esr-public/information/?disjunctive.annee)
- [Les enseignants non permanents des établissements publics de l'enseignement supérieur
](https://data.enseignementsup-recherche.gouv.fr/explore/dataset/fr-esr-enseignants-nonpermanents-esr-public/information/)
   - Effectif enseignant : les vacataires ne sont pas comptablisés et les quotités ne sont pas prises en compte
   - Effectif titulaire 
   - Enseignant-chercheurs titulaires
   - Doctorants et ATER 
   - Contrats LRU

## Exemples de lecture


### PKI : instantanés

```{r pki.raw, fig.asp=fig.asp.man}
  tdbesr_plot_norm_K(rentrée,uai)
```

Exemple de lecture : « Il y a en moyenne 4 enseignants titulaires pour 100 étudiants dans les universités. Dans cet établissement, il y en a 3,7, ce qui le place dans le deuxième quartile ».

### PKI : évolution en valeur absolue

```{r pki.evol.raw, fig.asp=fig.asp.man}
  tdbesr_plot_evol(type, seq(2012,rentrée), select_pkis("pki.K"),c(uai),
                 plot.type="raw",
                 colors = tdbesr_colors$K,
                 strip_labels = tdbesr_labels$K)
```


Exemple de lecture : « En 2012, le taux d'encadrement de l'établissement était à 4,3, soit la médiane pour toutes les universités. Il est progressivement passé à 3,7, ce qui place maintenant l'établissement dans le deuxième quartile ».

#### PKI : évolution en valeur de l'année de référence

```{r pki.evol.norm, fig.asp=fig.asp.man}
  tdbesr_plot_evol(type, seq(2012,rentrée), select_pkis("pki.K"),c(uai),
                 plot.type="norm",
                 colors = tdbesr_colors$K,
                 strip_labels = tdbesr_labels$K)
```

Exemple de lecture : « Entre 2012 et 2017, le taux d'encadrement de l'établissement a baissé d'environ 15%, ce qui le place dans le premier quartile inférieur des évolution de cet indicateur ».


#### Données brutes 

```{r etu.raw, fig.asp=fig.asp.man}
tdbesr_plot_primaire_ETU(rentrée,uai)
```

Exemple de lecture : « l'établissement compte 47 573 étudiants hors double inscription en CPGE, dont 26 679 en 1er cycle (L, DUT, prépa, etc.) ».

#### Données normalisées

```{r etu.norm, fig.asp=fig.asp.man}
tdbesr_plot_norm_ETU(rentrée,uai)
```

Exemple de lecture : « La part moyenne des étudiants en 1er cycle dans les effectifs des universités est de 69%. L'établissement présente une part de 56%, ce qui le place dans le quartile inférieur ».
